臺灣高等法院民事判決　　　　　　　　100年度重上字第232號
上　訴　人　黃仲昆
特別代理人　黃金榮
訴訟代理人　林健智律師
被上訴人　　交通部台灣鐵路管理局
法定代理人　范植谷
訴訟代理人　林志嵩律師
被上訴人　　黃林忠良
上列當事人間損害賠償事件，上訴人對於中華民國100年2月10日
臺灣宜蘭地方法院98年度訴字第383號第一審判決提起上訴，本
院判決如下：
    主  文
原判決廢棄，發回臺灣宜蘭地方法院。
    事實及理由
一、按第一審之訴訟程序有重大之瑕疵者，第二審法院得廢棄原
    判決，而將該事件發回原法院。但以因維持審級制度認為必
    要時為限。民事訴訟法第451條第一項定有明文。
二、本件上訴人黃仲昆係民國68年次，有戶籍謄本、身分證可稽
    (見臺灣臺北地方法院98年度司北調字第35號卷第70至71頁)
    ，為成年人，於起訴時係以其本人名義為之，並委任律師，
    有起訴狀、委任狀可證(見同前卷第2、72頁)，於原審程序
    進行中，上訴人之父黃金榮以上訴人重鬱症且行方不明為由
    ，聲請選任特別代理人，原法院選任黃金榮為上訴人之特別
    代理人，並行訴訟，有該裁定可據(見原法院卷(二)第130頁)
    。
三、惟「能獨立以法律行為負義務者，有訴訟能力，民事訴訟法
    第四十五條定有明文。成年人如未受禁治產宣告，除有心神
    喪失、無意識或精神錯亂而達喪失意思能力程度之情形外，
    均享有完全之行為能力，能獨立以法律行為負擔義務，自不
    能謂為無訴訟能力。」(最高法院86年度台上字第3049號裁
    判意旨可參)、「…未受禁治產宣告之人。不能謂為無訴訟
    能力。…非合於民事訴訟法第五十一條第一項之規定。亦不
    得為之選任特別代理人…」(院字第1355號解釋參照)、「能
    獨立以法律行為負義務者，始有訴訟能力，此觀民事訴訟法
    第四十五條之規定自明。原審認定被上訴人精神異狀，已達
    不識自己丈夫之程度，果係如此，被上訴人已喪失其意思能
    力，依民法第七十五條後段之法意，似難認被上訴人具有參
    與訴訟之訴訟能力。此項訴訟能力之有無，為法院應依職權
    調查之，原審就被上訴人之精神狀態，是否已達喪失訴訟能
    力之程度，未命鑑定，逕對有無訴訟能力尚有疑問之人為實
    體裁判，自有未合。」(參最高法院76年度台上字第2661號
    裁判意旨)。
四、查：本件固有榮民總醫院之鑑定，認為上訴人有重鬱症，參
    該鑑定報告自明(原法院卷(二)第68至69頁)，惟能自理生活及
    從事輕便工作，同上鑑定。尚難據此即推定上訴人業已心神
    喪失、無意識或精神錯亂而達喪失意思能力程度，致無訴訟
    能力，則原法院依民事訴訟法第51條第2項以上訴人無訴訟
    能力而選任特別代理人，即有未合。此外，上訴人亦未受監
    護宣告(禁治產宣告)之宣告，「按監護宣告（禁治產宣告）
    制度之所由設，乃為避免精神障礙者從事法律行為遭受損失
    ，故由法院宣告，暫時剝奪其行為能力，以保護受宣告人之
    利益，並以此作為公示之方法，用資維護社會交易之安全。
    此因涉及剝奪自然人行為能力問題，且事關公益至鉅，是法
    律明定就監護宣告之聲請，應斟酌聲請人所表明之事實及證
    據，依職權為必要之調查，並課法院應於鑑定人前訊問應受
    監護宣告人之義務，藉由直接審理之方式以觀察應受監護宣
    告人之精神有無異狀，暨其精神障礙是否達於不能處理自己
    事務之程度。故法院應於鑑定人前訊問應受監護宣告人，法
    院未於鑑定人前訊問應受監護宣告人之前，不得為准許或駁
    回監護宣告之聲請之裁定。監護宣告，非就應受監護宣告人
    之心神狀況訊問鑑定人後，不得為之，此觀民事訴訟法第六
    百零一條第一項、第六百零二條、第六百零三條規定甚明。
    」(最高法院99年度台抗字第238號裁判意旨參照)，並參酌
    上開院字第1355號解釋，上訴人未經監護宣告，而訴訟能力
    有無亦存未明，逕選任特別代理人，尚非適法，揆諸前開說
    明，其訴訟程序自屬有重大之瑕疵，基此所為之判決，亦屬
    違背法令。上訴人之父黃金榮所選任之訴訟代理人，雖謂希
    望由本院自為裁判(見本院100年5月6日準備程序筆錄)，惟
    訴訟能力有無及特別代理權容有疑議，上訴人黃仲昆又未到
    庭表示意見，難謂渠等同意由第二審法院就該事件自為實體
    之裁判，以補正上開訴訟程序之瑕疵。則為維持審級制度，
    自有將本事件發回原審法院更為裁判之必要。爰不經言詞辯
    論，將原判決廢棄，發回原審法院重行審理，以符法制。
五、據上論結，本件上訴為有理由，依民事訴訟法第451條第1項
    、第453條，判決如主文。
中    華    民    國   100    年    5     月    10    日
                  民事第十四庭
                      審判長法  官  林金村
                            法  官  王麗莉
                            法  官  周祖民
正本係照原本作成。
如不服本判決，應於收受送達後20日內向本院提出上訴書狀，其
未表明上訴理由者，應於提出上訴後20日內向本院補提理由書狀
（均須按他造當事人之人數附繕本）上訴時應提出委任律師或具
有律師資格之人之委任狀；委任有律師資格者，另應附具律師資
格證書及釋明委任人與受任人有民事訴訟法第466條之1第1項但
書或第2項（詳附註）所定關係之釋明文書影本。如委任律師提
起上訴者，應一併繳納上訴審裁判費。
中    華    民    國   100    年    5     月    10    日
                             書記官  蕭進忠
附註：
民事訴訟法第466條之1（第1項、第2項）：
對於第二審判決上訴，上訴人應委任律師為訴訟代理人。但上訴
人或其他法定代理人具有律師資格者，不在此限。
上訴人之配偶、三親等內之血親、二親等內之姻親，或上訴人為
法人、中央或地方機關時，其所屬專任人員具有律師資格並經法
院認為適當者，亦得為第三審訴訟代理人。